【裁判字號】    92,上訴,1867
【裁判日期】    921127
【裁判案由】    殺人等
【裁判全文】
臺灣高等法院高雄分院刑事判決          九十二年度上訴字第一八六七號
    上  訴  人  台灣高雄地方法院檢察署檢察官
    上  訴  人
    即  被  告  丙○○
    義務辯護人  吳俊昇
右上訴人等因被告殺人等案件，不服臺灣屏東地方法院九十二年度重訴字第八號中華
民國九十二年九月四日第一審判決（起訴案號：臺灣屏東地方法院檢察署九十二年度
偵字第四七四號），提起上訴，本院判決如左：
      主      文
上訴駁回。
      事      實
一、丙○○於民國八十八年一月底，在屏東縣屏東市○○里○○路一０七巷二六號住
    處大掃除時，發現其大舅許逢猛生前所遺留之中共ＮＯＲＩＮＣＯ廠製ＮＰ２２
    型制式半自動手槍一支（槍枝管制編號為0000000000號、含彈匣）、
    制式子彈十三顆（案發現場擊發二顆、鑑驗時試射九顆）等槍彈置於該處，且明
    知前揭制式手槍與子彈均具有殺傷力，非經主管機關許可，不得無故持有，竟仍
    將該槍彈置於自己實力支配之下，加以持有並藏放於上開住處。九十一年八月十
    八日下午五、六時許，丁秋宗與劉炳明發生爭執，因丙○○介入而暫時平息，未
    幾，又有數名年籍姓名不詳男子持刀至丙○○家中滋事，丙○○認係劉炳明故意
    找人尋釁，於當日下午九時許，遂回家取出前揭制式手槍，欲至屏東縣屏東市○
    ○路一九二巷二十四號劉炳明住處找其理論，洪清田、丁秋宗二人為勸阻其前往
    ，先共乘自小客車至劉炳明住處瞭解事件原委，洪清田先入內，丁秋宗則在門口
    外，約莫一、二分鐘，丙○○即騎機車前來，停妥機車後，靠近門口往內看，並
    喊「是誰到我家拿刀子要殺我的，出來（台語）」等語三次，屋內郭明得聞言持
    劉炳明住處電視櫃上約三尺長之武士刀，丙○○見狀，竟另行基於殺人之犯意，
    持前開槍彈朝尚在紗門內之郭明得射擊一槍，擊中郭明得腹部，穿透皮膚和腹壁
    ，進入腹腔後穿透大網膜並進入升結腸，彈頭留置於腸腔中，數秒間，郭明得仍
    持該武士刀再往前移動一、二步，丙○○則又射擊一槍，擊中郭明得右前額，子
    彈貫穿右側額骨，穿透硬腦膜並經右額葉、右顳葉、右枕葉，彈頭止於枕骨右側
    與右顳骨交界處，郭明得隨即倒地當場死亡，丙○○見狀，乃由丁秋宗載其離開
    現場逃逸。嗣警方據報至命案現場，先扣得郭明得原持有之武士刀一支，並經多
    方追蹤，乃於九十二年一月十日凌晨二時二十分許，為警在高雄縣鳳山市○○○
    路五十八巷之諾貝爾大樓前緝獲，並扣得其持有之中共ＮＯＲＩＮＣＯ廠製ＮＰ
    ２２型制式半自動手槍一支（槍枝管制編號為0000000000號、含彈匣
    ）、制式子彈十一顆（鑑驗時試射九顆），及現場擊發經解剖後取出之制式子彈
    彈頭二顆等物。
二、案經郭明得之兄乙○○訴由屏東縣警察局移送臺灣屏東地方法院檢察署檢察官偵
    查起訴。
      理      由
一、訊據上訴人即被告丙○○固坦承有於右述時地未經許可，無故持有前開槍彈及持
    前開手槍於右述時地對郭明得擊發二顆子彈之事實不諱，惟矢口否認有何殺人之
    故意，並辯稱：因他們拿刀衝到家裡說要殺伊，伊會怕，所以才帶東西防身，伊
    看到有人拿武士刀衝出來，才順手在機車前置物箱內拿槍，伊只是想嚇他而已，
    而後來會開槍射擊郭明得，是正當防衛云云。
二、經查：
  (一)右開事實，業據告訴人乙○○分別於警訊、偵查中及本院指訴綦詳，而被害人郭
    明得於右述時地遭受被告槍擊死亡之事實，又經檢察官督同法醫師前往相驗屬實
    ，並有勘驗筆錄、驗斷書、相驗屍體證明書、相驗相片、法務部法醫研究所91法
    醫所醫鑑字第一一九二號鑑定書等在卷可憑。案發現場復有卷附之屏東縣警察局
    屏東分局九十二年四月二十二日屏警分刑字第０九二００二四八九四號函所附之
    現場圖、現場照片二幀、武士刀照片二幀、現場採證報告及照片等足資佐證。而
    扣案手槍（槍枝管制編號0000000000號，含彈匣）送驗認係中共ＮＯ
    ＲＩＮＣＯ廠製ＮＰ２２型制式半自動手槍，機械性能甲好，可擊發口徑九ｍｍ
    制式子彈，認具殺傷力，送驗子彈認均係口徑九ｍｍ制式子彈，認均具殺傷力，
    有內政部警政署刑事警察局九十二年二月二十七日刑鑑字第０九二００一五四０
    七號槍彈鑑定書在卷可按。且扣案槍枝確係本槍擊案所擊發，有內政部警政署刑
    事警察局九十二年六月九日刑鑑字第０九二０一０三五七三號函在卷可參。此外
    ，復有扣案之中共ＮＯＲＩＮＣＯ廠製ＮＰ２２型制式半自動手槍（槍枝管制編
    號0000000000號，含彈匣）一支、口徑九ｍｍ制式子彈二顆、子彈彈
    頭二顆可資佐證。又被告原持有口徑九ｍｍ製式子彈十三顆，於案發現場擊發二
    顆，於被警查獲時扣得十一顆，送鑑驗時試射九顆，僅剩二顆等情，有內政部警
    政署刑事警察局九十二年二月二十七日刑鑑字第０九二００一五四０七號槍彈鑑
    定書在卷可證。
  (二)證人丁秋宗於原審調查時結證稱：「我沒有看到他如何拿槍出來，也沒有看到他
    彎身至機車取槍，我當時看到的情形，是死者衝出來，距離被告四、五步，被告
    才開第一槍，死者還是沒有停下來，被告才繼續開第二槍，被告沒有去機車取槍
    的動作，他站在機車旁邊，沒有彎下身取槍的動作」等語（見原審卷第四三頁、
    第四四頁），再參以其在原審於九十二年五月二十九日勘驗屏東縣屏東市○○路
    一九二巷二十四號劉炳明住處前命案現場時，丁秋宗再證稱：其站立位置在編號
    五，並未移動過（見原審卷第一六五頁之勘驗筆錄），觀之其所立之位址，距離
    被告停放機車、取槍、開槍之點，其最長者僅五、六公尺遠，其間住家又密集，
    且僅晚上九時許，至機車取槍之動作非小，當時縱係夜間，對於對告之舉動當清
    晰可見。被告辯稱：「當時暗暗的，他站在我後面也沒有注意，是死者衝出來，
    當時他兩手拿刀，當時很緊急，我才去置物箱取槍的」云云，顯無足採。證人丁
    秋宗證述伊沒有看見被告至機車取槍之事實，堪認可採。再參之被告於警訊時供
    稱：伊看到後就從腰際拔出手槍往該男子射擊等語，足見被告所持之槍枝確實置
    於腰際而拔出，應堪認定。
  (三)再者，被告當時係因有數人持刀至家中尋釁，方持槍彈前往，被告至現場時先喊
    「是誰到我家要殺我的，出來」三次，業經證人洪清田於原審調查及審理時均證
    述在卷無訛（見原審卷第四十頁、第九十四頁），且經證人劉炳明證稱有聽到被
    告在外面喊，死者才會衝出去等語（見原審卷第四十七頁），亦經被告供承不諱
    。衡諸常情，被告自承有數人持刀至家中尋釁，持槍前往，主動至案發地點要尋
    釁者出來，其等持刀衝出，當為被告所預見，被告將槍枝上膛開保險置於身上，
    對於尚在門內之被害人連續擊發二槍，其對於尋釁者顯有殺人之故意，堪以認定
    ，其辯稱：因他們拿刀衝到家裡說要殺伊，伊會怕，所以才帶東西防身云云，顯
    無可採。此外，被告雖辯稱：因死者郭明得持刀自屋內衝出，距伊身體僅數公尺
    ，伊面臨此現時不法之侵害，始開槍防衛，應係正當防衛之行為云云。惟按被告
    至劉炳明屋前出言尋釁，要求屋內之人出來已如前述，則該現時不法侵害乃被告
    已預見並主動挑起，其面臨因之而生之現時不法侵害所實施射殺郭明得之行為，
    自難認係出於防衛之意思，與「正當防衛」須出於防衛意思之要件自屬有間。被
    告此等辯解亦無足取。綜上所述，本件事證明確，被告之犯行，堪以認定。
三、按單純持有槍彈，以後另行起意持槍彈以殺人，則其持有槍彈與殺人之間，即應
    依刑法第五十條併合處罰，最高法院九十一年台上字第五四八四號判決意旨參照
    。核被告丙○○所為，係犯槍砲彈藥刀械管制條例第七條第四項未經許可持有手
    槍罪、同法第十二條第四項未經許可持有子彈罪，及刑法第二百七十一條第一項
    之殺人罪。被告於同一時間、地點，以單一行為同時持有制式手槍一支（含彈匣
    ）及制式子彈十三顆（案發現場擊發二顆、鑑驗時試射九顆），乃一行為同時觸
    犯上開持有手槍及持有子彈二罪名，係屬想像競合犯，應依刑法第五十五條之規
    定，從一重之未經許可持有手槍罪論處。又被告持有手槍之始目的並非用之於本
    件殺人犯行，且本件被告槍擊郭明得之犯行乃緣於劉炳明與丁秋宗間糾紛及數人
    至家中尋釁之偶發事件，被告於持有該槍時自無從預見而以之為持有手槍之目的
    。從而被告持有手槍罪與殺人犯行之間，應無方法目的之牽連關係，而係犯意與
    構成要件均獨立個別之數罪，應分論併罰之。
四、原審因而適用槍砲彈藥刀械管制條例第七條第四項、第十二條第四項，刑法第二
    百七十一條第一項、第十一條、第五十五條、第四十二條第三項、第五十一條第
    五款、第三十七條第二項、第三十八條第一項第一款、現行法規所定貨幣折算新
    台幣條例第二條，罰金罰鍰提高標準條例第二條之規定，並審酌被告持有槍彈擊
    中被害人郭明得腹部及右前額當場死亡，及其於犯罪後猶飾詞圖辯，犯後態度不
    佳等一切情狀，就被告殺人部分量處有期徒刑十三年，並認其所犯殺人罪之性質
    ，有褫奪公權之必要，並宣告褫奪公權十年，就其持有手槍部分量處有期徒刑六
    年，併科罰金新台幣三十萬元，並定應執行刑有期徒刑拾捌年捌月，併科罰金新
    台幣拾萬元，罰金如易服勞役，以罰金總額與六個月之日數比例折算；褫奪公
    權拾年。並認扣案之中共ＮＯＲＩＮＣＯ廠製ＮＰ２２型制式半自動手槍（槍枝
    管制編號0000000000號，含彈匣）壹支、口徑九ｍｍ制式子彈貳顆，
    均係違禁物，應依刑法第三十八條第一項第一款之規定宣告沒收。至於扣案現場
    擊發經解剖後取出之制式子彈彈頭二顆，及因鑑驗而試射之彈殼九顆，均非違禁
    物，不予宣告沒收。經核原判決認事用法並無不合，量刑亦屬適度。被告上訴意
    旨或否認殺人犯罪，或指摘原判決量刑過重不當，為無理由，公訴人上訴意旨，
    指摘原判決量刑過輕不當，亦無理由，均應駁回。
據上論斷，應依刑事訴訟法第三百六十八條，判決如主文。
本案經檢察官朱文彬到庭執行職務。
中    華    民    國     九十二     年      十一      月      二十七    日
                              臺灣高等法院高雄分院刑事第三庭
                                  審判長法官  周賢銳
                                        法官  黃建榮
                                        法官  謝宏宗
右正本證明與原本無異。
如不服本判決應於收受本判決後十日內向本院提出上訴書狀，其未述上訴理由者，
並得於提起上訴後十日內向本院補提理由書狀（均須按他造當事人之人數附繕本)「
切勿逕送上級法院」。
                                      書記官  賴梅琴
中    華    民    國     九十二     年      十二      月        二      日
附錄：本判決論罪科刑法條：
刑法第二百七十一條第一項
殺人者，處死刑、無期徒刑或十年以上有期徒刑。
槍砲彈藥刀械管制條例第七條第四項：
未經許可，持有、寄藏或意圖販賣而陳列第一項所列槍砲、彈藥者，處五年以上有期
徒刑，併科新臺幣一千萬元以下罰金。
槍砲彈藥刀械管制條例第十二條第四項
未經許可，持有、寄藏或意圖販賣而陳列子彈者，處五年以下有期徒刑，併科新臺幣
三百萬元以下罰金。
                                                                        Ｑ


司法院資訊處製作；財團法人民間司法改革基金會備份。
